---
title: "Rendimiento"
author: "Constanza Guajardo Ligueño"
date: "14-06-2021"
output: 
  html_document: 
    theme: yeti
---

```{r setup, include=FALSE, warning=FALSE, message=FALSE}
library(readr)
base <- read_delim("20210317_Resumen_Rendimiento 2020_20210131.csv", 
    ";", escape_double = FALSE, trim_ws = TRUE)

```

# Información de variables:

*AGNO*: Numérico. Año de la información.

*RBD*: Numérico. Rol Base de Datos del establecimiento.

*NOM_RBD*: Character. Nombre del establecimiento.

*COD_REG_RBD*: Numérico. Código de región en que se ubica el establecimiento.

*COD_COM_RBD*: Numérico. Código oficial de comuna en que se ubica el establecimiento.

*NOM_COM_RBD*: Character. Nombre de la comuna.

*COD_DEPE2*: Numérico. Código de Dependencia del Establecimiento agrupado. (1: Municipales, 2: Particular Subvencionado, 3: Particular Pagado, 4: Corporación de Administración Delegada).

*RURAL_RBD*: Numérico. Área geográfica en que se ubica el establecimiento. (0: Urbana, 1: Rural).

*ESTADO_ESTAB*: Numérico. Estado del establecimiento: 1: Funcionando, 2: En receso, 3: Cerrado, 4: Autorizado sin matrícula.

*COD_ENSE2*: Numérico. Niveles de enseñanza agrupados.

*REP_HOM*: Numérico. Número de hombres que reprobaron el grado correspondiente.

# Preguntas

1.  ¿Cuántos hombres se retiraron por curso?
2.  ¿Cuántas mujeres se retiraron por curso?
3.  ¿Cuántas personas en total se retiraron por curso?
4.  ¿Hay alguna relación entre la tasa de retiro y la comuna del colegio?
5.  ¿En dónde hay más colegios/liceos?
6.  ¿En dónde hay más colegios/liceos que imparten educación vespertina?
7.  ¿En qué colegios hay mayor nivel de reprobados?
8.  ¿En qué colegios hay menor nivel de reprobados?
9.  ¿En qué colegios hay mayor nivel de aprobados?
10. ¿En qué colegios hay menor nivel de aprobados?
11. ¿En qué comunas hay más colegios públicos?
12. ¿En qué comunas hay más colegios privados?

```{r}
library(dplyr)
base <- base %>% 
  filter(NOM_REG_RBD_A=="RM")
```

```{r}
base$COD_DEPE <- NULL
base$COD_PRO_RBD <- NULL
base$COD_DEPROV_RBD <- NULL
base$AGNO <- NULL
base$DGV_RBD <- NULL
base$NOM_DEPROV_RBD <- NULL
base$RBD <- NULL
base$COD_REG_RBD <- NULL
base$NOM_REG_RBD_A <- NULL
```

### Pregunta 1: ¿Cuántos hombres se retiraron por curso?

```{r}
p1 <- data.frame(c01=sum(base$RET_HOM_01),
           c02=sum(base$RET_HOM_02),
           c03=sum(base$RET_HOM_03),
           c04=sum(base$RET_HOM_04),
           c05=sum(base$RET_HOM_05),
           c06=sum(base$RET_HOM_06),
           c07=sum(base$RET_HOM_07),
           c08=sum(base$RET_HOM_08))
p1
```

### Pregunta 2: ¿Cuántas mujeres se retiraron por curso?

```{r}
p2 <- data.frame(c001=sum(base$RET_MUJ_01),
                 c002=sum(base$RET_MUJ_02),
                 c003=sum(base$RET_MUJ_03),
                 c004=sum(base$RET_MUJ_04),
                 c005=sum(base$RET_MUJ_05),
                 c006=sum(base$RET_MUJ_06),
                 c007=sum(base$RET_MUJ_07),
                 c008=sum(base$RET_MUJ_08))
p2
```

### Pregunta 3: ¿Cuántas personas en total se retiraron por curso?

```{r}
p3 <- data.frame(primero=sum(p1$c01,p2$c001),
                 segundo=sum(p1$c02,p2$c002),
                 tercero=sum(p1$c03,p2$c003),
                 cuarto=sum(p1$c04,p2$c004),
                 quinto=sum(p1$c05,p2$c005),
                 sexto=sum(p1$c06,p2$c006),
                 septimo=sum(p1$c07,p2$c007),
                 octavo=sum(p1$c08,p2$c008))
p3
```

### Pregunta 4: ¿Hay alguna relación entre la tasa de retiro y la comuna del colegio?

```{r}
p4 <- data.frame(comuna=base$NOM_COM_RBD,
                 h1=base$RET_HOM_01, h2=base$RET_HOM_02,
                 h3=base$RET_HOM_03,h4=base$RET_HOM_04,
                 h5=base$RET_HOM_05,h6=base$RET_HOM_06,
                 h7=base$RET_HOM_07,h8=base$RET_HOM_08,
                 m1=base$RET_MUJ_01,m2=base$RET_MUJ_02,
                 m3=base$RET_MUJ_03,m4=base$RET_MUJ_04,
                 m5=base$RET_MUJ_05,m6=base$RET_MUJ_06,
                 m7=base$RET_MUJ_07,m8=base$RET_MUJ_08) %>% 
  group_by(comuna) %>% 
  summarise(h1=sum(h1),h2=sum(h2),h3=sum(h3),h4=sum(h4),
            h5=sum(h5),h6=sum(h6),h7=sum(h7),h8=sum(h8),
            m1=sum(m1),m2=sum(m2),m3=sum(m3),m4=sum(m4),
            m5=sum(m5),m6=sum(m6),m7=sum(m7),m8=sum(m8),
            total=sum(h1,h2,h3,h4,h5,h6,h7,h8,
                      m1,m2,m3,m4,m5,m6,m7,m8),
            percent=(total/13273)*100) %>% data.frame()
p4
```

No lo creo. Las Condes está en el top 10 de la taza más alta de retiros.

### Pregunta 5: ¿En dónde hay más colegios/liceos?

```{r}
p5 <- base %>%
  select(NOM_RBD, NOM_COM_RBD) %>% 
  distinct()
colegiosxcomuna <- table(p5$NOM_COM_RBD) %>% sort(decreasing = TRUE) %>% data.frame()
```

Las comunas con más colegios/liceos son: - **La Florida** con 132 establecimientos. - **Puente Alto** con 126 establecimientos. - **Maipú** con 124 establecimientos. - **Santiago** con 115 establecimientos.

### Pregunta 6: ¿En dónde hay más colegios/liceos que imparten educación vespertina?

Según la base de datos, la variable que mide el tipo de jornada es *COD_ENSE2* que nos indica lo siguiente:

-   2: Enseñanza Básica Niños.

-   3: Educación Básica Adultos.

-   5: Enseñanza Media Humanístico Científica Jóvenes.

-   6: Educación Media Humanístico Científica Adultos.

-   7: Enseñanza Media Técnico Profesional y Artística, Jóvenes.

-   8: Educación Media Técnico Profesional y Artística, Adultos.

Tenemos 222 colegios que imparten algún tipo de educación vespertina (básica, media científico-humanista o técnico) repartidos a lo largo de 47 comunas.

```{r}
p6 <- base %>% 
  select(NOM_RBD, NOM_COM_RBD,COD_ENSE2) %>% 
  filter(COD_ENSE2==3 | COD_ENSE2==6 | COD_ENSE2==8) %>% 
  distinct() %>% data.frame()

# Para averiguar cuáles son los colegios q tienen sólo 1 tipo d educ.
# voltearemos la data p6
library(reshape2)

p6_1 <- p6 %>% 
  select(-NOM_COM_RBD) %>% 
  dcast(NOM_RBD~COD_ENSE2) %>% 
  rename(básica=`3`,
         media_HC=`6`,
         media_tec=`8`) %>% 
  mutate_all(~replace(., is.na(.), 0)) #reemplazamos los NA's por 0.

# Colegios que tienen sólo educación básica para adultos
col_b <- p6_1 %>% 
  filter(básica==3 & media_HC==0 & media_tec==0)

# Colegios que tienen sólo educación técnica para adultos
col_tec <- p6_1 %>% 
  filter(básica==0 & media_HC==0)

# Colegios que tienen sólo educación media científico humanista para adultos
col_hc <- p6_1 %>% 
  filter(básica==0 & media_tec==0)
#----------------------------------------------------------------------#

# Colegios que tienen ambas medias pero no básica
col_medias <- p6_1 %>% 
  filter(básica==0 & media_HC==6 & media_tec==8)

# Colegios con básica y media técnico pero no científico humanista
col_ba_tec <- p6_1 %>% 
  filter(básica==3 & media_HC==0 & media_tec==8)
# No hay colegios con básica y tec. sin científico humanista.

# Colegios con básica y media HC pero no técnico
col_ba_hc <- p6_1 %>% 
  filter(básica==3 & media_HC==6 & media_tec==0)
# Hay muchos colegios que ofrecen básica y media HC pero no téc.

# Colegios con las 3 educaciones
col_mixtos <- p6_1 %>% 
  filter(básica==3 & media_HC==6 & media_tec==8)
col_mixtos$Comuna
# Agregamos las comunas
p6_1 <- p6_1 %>% 
  merge(p6) %>% 
  select(-COD_ENSE2) %>%
  rename(Comuna=NOM_COM_RBD,
         Establecimiento=NOM_RBD)
p6_1 <- p6_1 %>% distinct()
```

Este es el top 5 de comunas que tienen más establecimientos que imparten educación para adultos:

```{r}
library(kableExtra)
table(p6_1$Comuna) %>% sort(decreasing = TRUE) %>% head(5)
```

### Preguntas 7 y 8: ¿En qué comunas hay mayor nivel de reprobados? ¿En qué colegios hay menor nivel de reprobados?

```{r}
library(dplyr)

p7 <- data.frame(comuna=base$NOM_COM_RBD,
                 reprobados_h=base$REP_HOM_TO,
                 reprobadas_m=base$REP_MUJ_TO,
                 tipo=base$COD_DEPE2,
                 colegio=base$NOM_RBD) %>%
  group_by(colegio) %>% 
  summarise(colegio,
            comuna,
            tipo,
            total_rep=sum(reprobados_h,reprobadas_m),
            percent_rep=(total_rep/21112)*100) %>% 
  distinct() %>%
  arrange(desc(total_rep))
sum(p7$total_rep)
sum(base$REP_MUJ_TO,base$REP_HOM_TO)
head(p7_1, 10)
# diferencia de 152 entre p7 y p7_1
```

Tipos de colegios:

1: Municipales

2: Particular Subvencionado

3: Particular Pagado

4: Corporación de Administración Delegada

5: Servicio Local de Educación El data p7_1 nos muestra la cantidad de reprobados por colegios. Según lo que vimos, los primeros 10 colegios pertenecen a organizaciones únicamente Municipales, Particulares Subvencionadas o Servicio Local de Educación, las cuales se distribuyen en las comunas de Colina, La Granja, La Florida, Santiago, Lo Prado, Puente Alto, Melipilla y San Joaquín.

```{r}
rep_x_comuna <- p7_1 %>%
  group_by(comuna) %>% 
  summarise(total_rep=sum(total_rep),
            percent_rep=sum(percent_rep)) %>% 
  arrange(desc(total_rep))
```

En las primeras 10 comunas se encuentra más del 55,4% de los reprobados.

```{r}
rep_x_comuna[1:10,]
sum(rep_x_comuna$percent_rep[1:10])
```

Gráfico por tipo de colegio

```{r}
library(ggplot2)
ggplot(rep_x_comuna, mapping = aes(x = total_rep, y = comuna)) + 
  geom_col(aes(x= total_rep, y=reorder(comuna,total_rep)), fill="#581845")  +
  theme(panel.grid.major.y = element_line()) +
  labs(title = "Comunas con más estudiantes reprobados entre 1° y 8° básico en la RM", 
       caption = "FUENTE: Base de Datos Mineduc (2020)")+
  ylab("Comuna") +
  xlab("Número de estudiantes reprobados")
```

```{r}
library(ggplot2)
ggplot(rep_x_comuna, mapping = aes(x = total_rep, y = comuna)) + 
  geom_col(aes(x= total_rep, y=reorder(comuna,total_rep)), fill="#581845") +
  theme(panel.grid.major.y = element_blank(),
        panel.border = element_blank(),
        axis.ticks.y = element_blank()) +
  labs(title = "Comunas con más estudiantes reprobados entre 1° y 8° básico en la RM", 
       caption = "FUENTE: Base de Datos Mineduc (2020)")+
  ylab("Comuna") +
  xlab("Número de estudiantes reprobados")

```

### Pregunta 9: ¿En qué comunas hay mayor nivel de aprobados?

```{r}
library(dplyr)
p9 <- base %>% 
  select(NOM_RBD,NOM_COM_RBD, APR_MUJ_TO, APR_SI_TO, APR_HOM_TO,
         COD_DEPE2,COD_ENSE2)
p9_1 <- data.frame(colegio=p9$NOM_RBD,
                 comuna=p9$NOM_COM_RBD,
                 apr_h=p9$APR_HOM_TO,
                 apr_m=p9$APR_MUJ_TO,
                 apr_si=p9$APR_SI_TO,
                 enseñanza=p9$COD_ENSE2,
                 tipo=p9$COD_DEPE2) %>% 
  group_by(colegio) %>% 
  summarise(colegio,
            comuna,
            tipo,
            apr_h,
            apr_m,
            apr_si,
            apr_total=sum(apr_h,apr_m,apr_si)) %>%
  distinct(colegio, apr_total)

### REVISAR PREGUNTA 7 ####



base_de_datos %>% 
  select(todas las variables cuantitativas) %>% 
    skim() %>% 
      yank("numeric") %>% 
      flextable() %>% 
      set_header_labels(skim_variable= "Variable",
                        mean= "Media",
                        sd="Desviación Estndr",
                        p0="Mínimo",
                        p25="Q1",
                        p50="Mediana",
                        p75="Q3",
                        p100="Máximo") %>% 
      colformat_double(digits=2) %>% 
  select(-c("n_missing", "complete_rate", "hist"))



prop.table(table(base$NOM_COM_RBD))
```

# Conclusión
